臺灣新北地方法院刑事裁定
111年度提字第40號
聲請人即被
逮捕拘禁人  陳建志


選任辯護人  洪煜盛律師
            黃重綱律師
上列聲請人即被逮捕拘禁人因違反毒品危害防制條例案件，聲請
提審，本院裁定如下：
    主  文
聲請駁回，陳建志解返新北市政府警察局板橋分局信義派出所。
    理  由
一、本件聲請意旨略以：聲請人即被逮捕拘禁人（下稱聲請人）
    陳建志遭新北市政府警察局板橋分局信義派出所警員攔停盤
    查，聲請人稱不能搜索車輛，警員仍持手電筒不斷照射，並
    要聲請人提供車內物品供檢查，嗣警員於聲請人所交付之側
    背包內查獲洗滌劑1包，經實施毒品檢驗，第1次呈陰性反應
    ，第2次檢測時第3條線仍呈較為淡色，警方卻據此認定為陽
    性反應，而以現行犯逮捕聲請人。本案警方所為盤查及搜索
    扣押程序於法不符，難認所為所為逮捕程序合法，應予釋放
    聲請人等語。
二、按「人民被法院以外之任何機關逮捕、拘禁時，其本人或他
    人得向逮捕、拘禁地之地方法院聲請提審」；「法院審查後
    ，認為不應逮捕、拘禁者，應即裁定釋放；認為應予逮捕、
    拘禁者，以裁定駁回之，並將被逮捕、拘禁人解返原解交之
    機關」，提審法第1條第1項前段、第9條第1項定有明文。次
    按「現行犯，不問何人得逕行逮捕之」、「犯罪在實施中或
    實施後即時發覺者，為現行犯」，刑事訴訟法第88條第1項
    、第2項亦有明文。末按刑事訴訟法第131條之1規定之「同
    意搜索」，法條僅規定：「搜索，經受搜索人出於自願性同
    意者，得不使用搜索票。但執行人員應出示證件，並將其同
    意之意旨記載於筆錄。」最高法院固有判決認為：記載聲請
    人同意搜索意旨之書面，祇能在搜索之前或當時完成，不能
    於事後補正，否則其搜索難認合法（最高法院108年度台上
    字第839號刑事判決參照）。然核刑事訴訟法第131條之1條
    文，有關受搜索人同意之前提要件、標準步驟，乃至簽署同
    意書面之格式、內容、時間等記載，實無明文規定。再考最
    高法院上揭判決理由，係認為「同意搜索」為放棄基本權對
    隱私之保護與令狀主義之堅持，本質上趨近「任意處分」，
    為避免偵查機關濫用，乃藉以要求所踐行的程序應合理、正
    當，並應遵守刑事訴訟法其他關於搜索的規定，亦即依最高
    法院之判決理由，該記載「同意」意旨之書面，係用以證明
    受搜索人確實於受搜索前已有「自願性同意」之意思表示。
    依上揭法條，並無硬性規定需於搜索前或搜索中簽立書面或
    記明筆錄，表示同意搜索。最高法院前揭判決意旨，無非係
    避免搜索執行人員濫用此制度，架空搜索應遵守令狀主義之
    原則規定，先違法搜索，再於有所斬獲後，事後強勢要求受
    搜索人補行同意、簽署同意書面，所可能造成侵害人權之流
    弊，似難據以通案指稱無論何種狀況，均需在搜索之前或當
    時完成書面同意，應先指明。查警員於值勤當時，在不同時
    空環境，面對各種不可測之危險，突發狀況瞬息萬變，嫌犯
    舉止不定，是否藏有違禁物、危害警員生命身體安全之物，
    實難逆料，如一律嚴格要求警員在依警察職權行使法執行職
    務時，由該法原則規定之檢視，疑似進入刑事訴訟法搜索之
    灰色地帶之際，雖經嫌犯表示同意，仍應停下所有舉動並要
    求嫌犯提筆簽立同意書面，不惟可能使嫌犯立時警覺，而使
    發現罪證之時機延誤或錯失，甚至可能引發嫌犯之強力抗拒
    ，危及值勤人員生命安全，可能過度限縮警員執行職務之空
    間，不免窒礙難行。現今電子媒體紀錄方式多元，法院早已
    採用錄音、錄影、數位掃描檔案等方式留存訴訟程序資料，
    故欲留存受搜索人同意之意思表示，當不限於書面筆錄，宜
    解為警員如能確實舉證受搜索人有事前之明確同意，該事前
    同意之意思表示，應無庸一律排除書面以外方式，至該條所
    規定將其同意之意旨記載於筆錄，如受搜索人事後翻悔，拒
    絕認可筆錄記載，應屬筆錄不願簽署之範圍，非得全盤推翻
    其事前同意之意思表示。
三、經查：
  ㈠依警察職權行使法第8條第1項第1款規定：「警察對於已發生
    危害或依客觀合理判斷易生危害之交通工具，得予以攔停並
    採行下列措施：一、要求駕駛人或乘客出示相關證件或查證
    其身分」，而本件聲請人為警查獲時，係駕駛車輛停放在劃
    有紅線之巷道，而違反道路規則甚明，此經本院當庭勘驗警
    員密錄器所攝得影像無誤（參本院111年4月11日勘驗筆錄）
    ，是本案查獲警員依上開規定，要求聲請人出示證件並查驗
    其身分資料，於法並無違誤。
　㈡證人即逮捕聲請人之警員鍾明豐於本院訊問時表示：當時我
    們行經板橋區和平路14巷3號，在挪威森林汽車旅館外，發
    現一台車輛停在紅線，而向前實施查證，在查證過程中發現
    駕駛即聲請人有多筆毒品前科，聲請人表示是來找朋友，但
    聲請人住在汐止，也不是來這邊住宿，卻將車輛停放在我們
    經常查獲毒品案件的汽車旅館外，依實務經驗研判，聲請人
    很可能是來進行毒品交易，於是我們就詢問聲請人是否同意
    讓我們檢視車內物品，聲請人表示就用看的、目視所及就好
    ，我發現副駕駛座上有一個很大的包包，便詢問聲請人是否
    同意讓我們看包包，他就主動把包包交給我們，接著我們在
    包包外側的小袋子內發現一包不明的白色粉末物，聲請人表
    示不知道是誰給他的，不清楚成分，於是我們就通知所內同
    仁帶二級毒品的初篩試劑到場，我們在聲請人面前親自操作
    檢測。檢測結果如果呈三條線代表陰性，兩條線是陽性。第
    一次檢測結果中間那條線很不明確，不知道到底是三條線還
    是兩條線，聲請人表示同意再一次進行檢驗。因為考量該物
    來源和成分不明，純度可能不純，所以第二次檢驗時我們就
    採比較多的量，搖晃久一點，結果就明確呈兩條線的陽性反
    應。於是我們就對聲請人實施逮捕，並附帶搜索該車輛等語
    ，此與本院當庭勘驗警員所提供之密錄器影像畫面內容相符
    （參本院111年4月11日勘驗筆錄）。另依聲請人於本院訊問
    時所述可知，其為警查證身分時，警原曾詢問是否同意開啟
    後車廂供檢視，其明確表示不同意等語，足徵聲請人明確知
    悉其有權利拒絕警方搜索。而本案係聲請人主動詢問警方要
    查看何物、其願意提供檢視，警方請求聲請人提供手提包時
    ，亦係聲請人主動交付。況聲請人對警員當場翻找之動作，
    並無阻止或拒絕之表示，足認本件警員對聲請人之手提包進
    行搜索，確實已經聲請人之同意。聲請人固辯稱當時係因警
    員不斷持手電筒照射其眼睛，其倍感不舒服，始交付手提包
    給警察等語，然證人鍾明豐警員於本院訊問時表示：當時我
    持手電筒照射都是針對車輛四周及內部可能會放有毒品的地
    方，非如聲請人所言係照他眼睛等語，而本院勘驗結果亦顯
    示，警員於查獲過程中，態度和緩，並未有任何恫嚇、威逼
    、脅迫之言語或動作，且聲請人於警員查獲過程時，自始至
    終未曾表示其眼睛遭手電筒照射有不舒適之情，自難認警方
    係以手電筒持續照射聲請人眼睛之手段，強逼聲請人同意搜
    索。另依本件搜索過程中顯示，警員全程僅針對聲請人同意
    交付之物進行搜索，並任令聲請人在旁觀看、發言，並無刻
    意對聲請人隱瞞搜索動作之舉，未顯示有何故意規避法定聲
    請搜索票程序，強勢進行違法搜索之主觀意圖，是本件搜索
    程序進行中，無從認為警員係故意規避事前簽立書面同意之
    程序，進而侵害聲請人之人權。
　㈢聲請人所持有之以透明夾鏈袋包裝之白色透明結晶物，經警
    當場施以毒品初篩檢驗，第1次檢驗結果呈現：中間浮現淡
    淡的第3條線，結果不明，在場警員判讀意見不同。聲請人
    隨即稱再驗一次，經警再次檢驗，檢驗結果則僅有2條線，
    可認有甲基安非他命陽性反應，此經本院勘驗現場攝影畫面
    無誤，且有扣案物初篩照片在卷可佐。依該照片所示，第2
    次檢驗結果確僅呈現C線、MOP線2條線，佐以試劑說明可判
    定結果為MET即甲基安非他命陽性反應。警員據此認定聲請
    人持有之物確屬第二級毒品，而當場依現行犯加以逮捕，於
    法有據。
　㈣聲請人固辯稱扣案物並非毒品，從第1次檢測結果未有毒品反
    應，聲請人經警帶回派出所後，鑑識科人員以拉曼光譜儀檢
    測，亦未驗得第二級毒品成分等語。然第1次初篩所浮現檢
    測結果不明，容係採驗量過少、搖晃時間不足等原因所致，
    而未能呈現精準檢測結果。而第2次檢驗時，警員既刻意採
    集更多數量、搖晃更久，倘如聲請人所辯扣案物非為毒品，
    則第2次應呈現更為明顯之陰性反應，卻實屬不然。至於聲
    請人被逮捕後，復由鑑識科人員以拉曼光譜儀進行檢測，或
    日後另送專業機關進行更精準之毒品鑑定結果，已為後續證
    據調查程序，容屬聲請人是否確成立犯罪之實體事項，非本
    件聲請提審所得審究，尚無礙於認定警員於查獲現場依第2
    次初篩結果呈甲基安非他命陽性反應而逮捕聲請人之合法性
    。
四、綜上所述，本案警員所檢附現場錄影畫面，足以證明聲請人
    於警員進行搜索前，確有同意受搜索之意思。而警員搜得扣
    案物後，經當場進行檢測，呈甲基安非他命陽性反應，則警
    員以聲請人為持有第二級毒品之現行犯而予以逮捕，程序並
    無違法，聲請提審為無理由，應予駁回，並應解返原解交之
    機關即新北市政府警察局板橋分局信義派出所。
五、依提審法第9條第1項後段，裁定如主文。
中    華    民    國   111    年    4     月    11    日
                刑事第二十二庭  法  官  周宛蘭
上列正本證明與原本無異。
如不服本裁定，應於裁定送達後十日內敘明抗告理由，向本院提
出抗告狀。
                                書記官  江文彬
中　　華　　民　　國　　111 　年　　4 　　月　　11　　日